最高法院刑事判決　　　　　　　　　　111年度台上字第646號
上　訴　人　黃瑋哲



上列上訴人因加重詐欺案件，不服臺灣高等法院中華民國110 年
8 月25日第二審判決（110 年度上訴字第1122號，聲請簡易判決
處刑案號：臺灣臺北地方檢察署109 年度偵字第6143、9165號）
，提起上訴，本院判決如下：
    主  文
原判決關於如其事實欄二所示部分撤銷，發回臺灣高等法院。   
    理  由
一、本件原判決認定上訴人黃瑋哲有如其事實欄二所載之犯行，
    因而維持第一審論處上訴人以網際網路對公眾散布而犯詐欺
    取財罪刑（處有期徒刑1 年3 月）部分之判決，駁回上訴人
    對於此部分在第二審之上訴，固非無見。
二、惟查：
㈠、按刑法第339 條之4 第1 項第3 款規定之加重詐欺罪，係以
    廣播電視、電子通訊、網際網路或其他媒體等傳播工具，對
    公眾散布而犯刑法第339 條詐欺罪者，為其成立要件。考其
    立法理由，乃因近年詐欺案件趨於集團化、組織化，甚至結
    合網路、電信、通訊科技，每每造成廣大民眾受騙，此與傳
    統犯罪型態有別，若僅論以刑法第339 條詐欺罪責，實無法
    充分評價行為人之惡性，故參酌外國立法例，增訂刑法第33
    9條之4加重詐欺罪為獨立之處罰規定。至於上開所列第3 款
    之加重處罰事由，係考量現今以電信、網路等傳播方式，同
    時或長期對社會不特定多數之公眾發送訊息施以詐術，往往
    造成廣大民眾受騙，此一不特定、多數性詐欺行為類型，其
    侵害社會程度及影響層面均較普通詐欺行為嚴重，有加重處
    罰之必要而為之規定。故而，本罪之成立，以行為人發送施
    以詐術之訊息係以網際網路或其他傳播工具外，發送之對象
    尚須同時或長期對於不特定、多數之公眾；倘若行為人施以
    詐術之訊息僅針對特定之個人，縱係經由網際網路之傳播工
    具，亦與該構成要件有間，此不得不辨。而因應現代人際溝
    通之各種需求，社群溝通軟體（APP ）發展蓬勃，具體之功
    能不盡相同，即使同一軟體內亦設置不同之功能，以Facebo
    ok（下稱臉書）為例，張貼文章，對象可為公開之不特定、
    多數性之大眾或僅特定之好友，而Messenger 應用程式溝通
    對象亦可能為群組或特定1 人，是則，行為人基於詐欺之犯
    意使用網際網路連結溝通軟體向被害人施行詐術，其究竟是
    對不特定、多數性之大眾為之，或於不公開環境僅對特定 1
    人為之，其侵害程度及影響層面已然有別，事涉成立罪名之
    異，事實審法院自應詳予究明後於事實記明，並說明其憑據
    之理由，否則遽為判決，其判決自屬違背法令。
㈡、原判決事實欄二、後段記載上訴人「於民國109 年1 月8 日
    不詳時間，以網際網路連結社群網站臉書，冒『楊凱崴』之
    身分，而行使變造之國民身分證電磁紀錄，向李宇翔佯稱可
    廉價販賣天堂M 手機遊戲帳號，使李宇翔陷於錯誤，於 109
    年1 月8 日下午1 時5 分許轉帳（新臺幣）25,000元…上訴
    人並將之提領入己」等語（見原判決第2 頁），而認定上訴
    人有以網際網路對公眾散布而犯詐欺取財罪之犯行。似以上
    訴人「冒『楊凱崴』之身分，而行使變造之國民身分證電磁
    紀錄，向李宇翔佯稱可廉價販賣天堂M 手機遊戲帳號」為其
    施行詐術之手段。倘若無訛，則發布詐術訊息對象是否僅李
    宇翔1 人？又原判決並未記載上訴人基於詐欺之犯意下，究
    係於上網後之何階段？對如何不特定、多數性之公眾？散布
    如何之訊息以施行詐術？以上事涉刑法第339條之4第1項第3
    款加重詐欺罪之成立要件，既未於事實欄內予以認列，本院
    自無可據以憑判其適用之罪名當否，自有違誤。
㈢、原判決理由援用上訴人與李宇翔之臉書對話紀錄執為本件證
    據，經細譯卷附之該通訊軟體對話紀錄，上訴人固依李宇翔
    驗證之請求而提出變造「楊凱崴」之國民身分證電磁紀錄，
    惟此揭訊息乃上訴人與李宇翔一對一之對話（見9165偵查卷
    第40 至45 頁），則原判決認定上訴人連結臉書所施之詐術
    ，究係對公眾或對李宇翔發布訊息？與李宇翔為該對話（發
    布訊息）之前，上訴人是否另有對不特定之公眾散布詐欺訊
    息？以上，原判決既未明白審認，復未於理由內為必要之說
    明，遽行判決，自有理由欠備及調查未盡之違失。
㈣、上訴意旨指摘原判決此部分不當，尚非全無理由。按第三審
    法院應以第二審判決所確認之事實為判決基礎，原判決上述
    之違背法令，影響於事實之確定，本院無可據以為裁判，應
    將原判決此部分撤銷，發回原審法院更為審判。原判決認想
    像競合犯行使變造身分證部分，與上開發回部分，具有裁判
    上一罪之關係，基於審判不可分原則，應一併撤銷發回，併
    予敘明。
據上論結，應依刑事訴訟法第397條、第401條，判決如主文。
中    華    民    國   111    年    2     月    17    日
                  刑事第二庭審判長法  官  林  勤  純  
                                  法  官  蔡  新  毅  
                                  法  官  莊  松  泉  
                                  法  官  吳  秋  宏  
                                  法  官  王  梅  英  
本件正本證明與原本無異
                                  書記官
中    華    民    國   111    年    2     月    22    日